【裁判字號】    99,上,428
【裁判日期】    990713
【裁判案由】    損害賠償
【裁判全文】
臺灣高等法院民事判決                   99年度上字第428號
上  訴  人  丁○○
            乙○○
共      同
訴訟代理人  梁  治律師
被  上訴人  丙○○
被  上訴人  源竣貨運有限公司
法定代理人  甲○○
共      同
訴訟代理人  沈孟賢律師
複  代理人  賴俊睿律師
上列當事人間請求損害賠償事件，上訴人對於中華民國九十九年
二月二十三日臺灣基隆地方法院九十八年度重訴字第二七號第一
審判決提起上訴，經本院於九十九年六月二十九日言詞辯論終結
，判決如下：
    主  文
原判決關於駁回上訴人丁○○下列第二項之訴暨訴訟費用負擔之
裁判均廢棄。
被上訴人應再連帶給付上訴人丁○○新臺幣十三萬六千五百二十
三元及自民國九十八年五月二十日起至清償日止，按週年利率百
分之五計算之利息。
其餘上訴駁回。
第一、二審訴訟費用由被上訴人連帶負擔十分之一，餘由上訴人
負擔。
    事  實
甲、上訴人方面：
壹、聲明：
一原判決駁回上訴人下列第二項之訴及該部分假執行之聲請均廢
  棄。
二被上訴人應再連帶給付上訴人丁○○新臺幣（下同）一百二十
  三萬九千零十一元、上訴人乙○○二百十五萬三千零六十七元
  及均自民國九十八年五月二十日起至清償日止，按週年利率百
  分之五計算之利息。
三第二項判決，請准以供擔保為條件之假執行宣告。
貳、陳述：除與原判決記載相同者外，補稱略以：
一伊等雖育有死者陳怡宏及二位女兒，惟死者應負擔扶養義務應
  為二分之一，二位女兒則負擔二分之一，始符公平，則被上訴
  人應再賠償扶養費用各七十三萬九千零十一元。
二乙○○因本件事故罹患重度憂鬱症，已無法擔任原來具有高度
  危險之液態瓦斯車駕駛員工作，自四十八歲起至五十五歲法定
  退休年齡間已無工作能力，得再請求扶養費六十八萬五千五百
  四十二元。
三原判決命各以一百萬元為伊等精神慰藉金標準，顯然過低，應
  以每人一百五十萬元計算始為合理，伊等得各再請求五十萬元
  之精神慰撫金。
貳、證據：援用原審提出者。
乙、被上訴人方面：
壹、聲明：上訴駁回。
貳、陳述：除與原判決記載相同者外，補稱略以：
    乙○○目前雖無工作收入，惟名下仍有不動產，且有一定金
    額之存款，不符不能維持生活之法定要件。
參、證據：援用原審提出者。
    理  由
一本件上訴人主張：伊等係陳怡宏之父、母，被上訴人丙○○係
  被上訴人源竣貨運有限公司（下稱源竣公司）所僱佣之曳引車
  司機。丙○○於九十六年五月十九日凌晨二時三十分許，駕駛
  車牌號碼061─ＡＫ曳引車，沿基隆市○○街由基隆港往基隆
  火車站方向行駛，行經基隆市○○街停車場前近左轉彎處時，
  疏未注意前方車輛之動態，其曳引車車頭並提前轉彎跨越中心
  線，適對向陳怡宏騎乘車牌號碼NQ8─908機車，由基隆火車站
  方向沿港西街往基隆港方向行駛，因欲閃避右前方之交通錐，
  致機車滑倒，滑向曳引車之車道，遭曳引車左側第三排車輪輾
  壓身軀而過，當場死亡，丁○○為陳怡宏支出殯葬費用十六萬
  三千六百元，又伊等雖育有陳怡宏等三名子女，惟陳怡宏為獨
  子，應負擔二分之一扶養義務，按此比例，丁○○得請求扶養
  費一百四十七萬八千零二十二元、乙○○得請求扶養費二百八
  十四萬一千六百二十二元，再伊等因本事故，精神受有相當痛
  苦，得各請求一百五十萬元精神慰撫金，則因本件事故，丁○
  ○受有上開殯喪費、扶養費及精神慰撫金損害計三百十四萬一
  千六百二十二元、乙○○受有上開扶養費、精神慰撫金損害計
  四百三十四萬九千一百零六元，扣除丙○○已賠償二百萬元、
  汽車強制責任險給付之一百五十萬元（由上訴人均分）後，被
  上訴人應連帶賠償丁○○一百三十九萬一千六百二十二元、乙
  ○○二百五十九萬九千一百零六元等情，爰依侵權行為法則，
  求為命被上訴人除原判決命被上訴人連帶給付丁○○十五萬二
  千六百十一元本息、乙○○四十四萬六千零三十九元本息外，
  再連帶給付並加計法定遲延利息如上訴聲明之判決（上訴人超
  過上述金額之請求，經原審駁回後，未據聲明不服，又被上訴
  人對原審判命給付部分亦未聲明上訴）。
二被上訴人則以：上訴人均非不能維持生活，尚無請求扶養權利
  ，又上訴人育有三名子女，應由三名子女平均負擔扶養義務，
  而非陳怡宏負擔二分之一之扶養義務，乙○○名下尚有財產，
  有負擔扶養丁○○之能力等語，資為抗辯。
三查源竣公司之司機丙○○於上開時、地，駕駛前開車號曳引車
  ，因疏未注意車前狀況，隨時採取必要之安全措施，及汽車在
  劃有分向限制線之路段，不得駛入來車之車道內暨汽車交會時
  會車相互之間隔不得少於半公尺，竟緊貼分向限制線行駛，且
  其曳引車車頭提前轉彎跨越中心線，適對向上訴人之子陳怡宏
  騎乘上開車號機車，因欲閃避右前方之交通錐，致機車滑倒，
  滑向曳引車之車道，致遭曳引車左側第三排車輪輾壓身軀而過
  ，當場死亡，丙○○涉業務過失致死犯行，經臺灣基隆地方法
  院檢察署檢察官提起公訴，丙○○經認罪協商，由臺灣基隆地
  方法院判處有期徒刑五月確定等情，為被上訴人所不爭執，堪
  信為真實。
四按因故意或過失，不法侵害他人之權利者，負損害賠償責任；
  受僱人因執行職務，不法侵害他人之權利者，由僱用人與行為
  人連帶負損害賠償責任；不法侵害他人致死者，對於支出醫療
  及增加生活上需要之費用或殯葬費之人，亦應負損害賠償責任
  ；被害人對於第三人負有法定扶養義務者，加害人對於該第三
  人亦應負損害賠償責任；不法侵害他人致死者，被害人之父、
  母、子、女及配偶，雖非財產上之損害，亦得請求賠償相當之
  金額，民法第一百八十四條第一項前段、第一百八十八條第一
  項前段、第一百九十二條第一項、第二項、第一百九十四條分
  別定有明文。丙○○係源竣公司之曳引車司機，其駕駛源竣公
  司曳引車因駕車過失致上訴人之子陳怡宏死亡之事實，既經認
  定，上訴人自得依前揭法條之規定，請求被上訴人連帶賠償損
  害。茲就上訴人上訴主張所受之損害是否屬實，審酌如次：
(一)扶養費用：
(1)按受扶養權利者，以不能維持生活而無謀生能力者為限；前項
  無謀生能力之限制，於直系血親尊親屬不適用之；又按直系血
  親相互間互負扶養之義務，負扶養義務者有數人時，直系血親
  卑親屬為第一順序之履行扶養義務人，同係直系卑親屬者，以
  親等近者為先，負扶養義務者有數人而其親等同一時，應各依
  其經濟能力分擔義務，民法第一千一百十七條、第一千一百十
  四條、第一千一百十五條第一項第一款、第二項、第三項分別
  定有明文，上訴人主張陳怡宏為獨子，應負擔較陳怡伶、陳怡
  君為高之扶養義務，與前開規定不符，不足採信。
(2)查陳怡宏生於七十一年十二月二十二日，本件交通事故發生時
  ，陳怡宏已年滿二十四歲，剛退伍一個月，服役前任職亞太行
  動寬頻電信股份有限公司，年薪約三十餘萬元，已據上訴人陳
  述在卷，被上訴人並未爭執，而上訴人另育有陳怡伶（六十九
  年五月二十六日生）、陳怡君（七十一年二月二十四日生），
  觀諸原法院查詢稅務電子閘門財產所得明細，陳怡宏、陳怡伶
  、陳怡君於九十六年度均有股息收入及薪資收入，應有能力扶
  養父、母。又丁○○生於三十六年一月五日，已於本件事故發
  生前之九十五年十月二日退休且領取勞工老年給付，除有一筆
  位在台東市○道路用地之土地外，並無其他財產及收入，有戶
  籍謄本、勞工保險局已領老年給付證明、原法院所調稅務電子
  閘門財產所得明細表可證，丁○○領取老年給付後，迄今已無
  存款，則其主張自本件事故發生時起，無維持生活能力，堪信
  為真實；而乙○○生於四十八年十二月一日，於本件事故發生
  時，擔任玉崑實業有限公司運務人員，於九十六年十月一日以
  以身心受創、不堪負荷為由主動請辭，除有坐落基隆市之不動
  產外，尚有利息收入一萬餘元，據此換算本金應有百萬元以上
  等情，有戶籍謄本、診斷證明書、離職證明及原法院所調稅務
  電子閘門財產所得明細表可參，乙○○主張自九十六年十月一
  日起至一百零三年十一月三十日（滿五十五歲之前），無維持
  生活能力，應受扶養一節，為被上訴人所否認，本院斟酌乙○
  ○上述財產及原來工作能力，認乙○○在年滿五十五歲之前，
  尚非不能維持生活，其此部分主張不足採信，而依勞動基準法
  第五十三條規定，自願退休年齡為五十五歲，上開存款，支付
  乙○○年滿五十五歲前之生活費及扶養費後，所剩無幾，乙○
  ○主張自年滿五十五歲起，無自謀生活能力，應受扶養，為被
  上訴人所不爭，此部分主張應可採信。
(3)又兩造就扶養費以每年二十萬一千八百四十二元計算，並未爭
  執。而丁○○於本件事故發生時，年六十歲，依九十六年台閩
  地區簡易生命表，餘命為二一．０六年，其中自九十六年五月
  十九日起至一百零三年十一月三十日計七年六個月又十二天（
  7 又8／15年）止，原可受乙○○、陳怡伶、陳怡君、陳怡宏
  扶養，自一百零三年十二月一日起至平均餘命終了止，原可受
  陳怡伶、陳怡君、陳怡宏扶養，因丙○○不法侵害陳怡宏致死
  ，丁○○就九十六年五月十九日起至一百零三年十一月三十日
  止之扶養費計一百三十一萬七千七百五十八元【依霍夫曼計算
  法，年息5%（第一年不扣除中間利息）計算（下同），其計算
  式為：（0000000＋740741×8÷15）×0.201842＝0000000】
  之四分之一即三十二萬九千四百三十九元（元以下無條件捨去
  ）及自一百零三年十二月一日起至平均餘命終止日止之扶養費
  計一百六十三萬八千二百八十六元【其計算式為：（00000000
  ＋487805×0.06）×0.201842＝0000000。000000000000000
  ＝0000000】之三分之一即五十四萬六千零九十五元，合計八
  十七萬五千五百三十四元（329439＋0000000＝875534），得
  請求被上訴人連帶賠償。而乙○○於本件事故發生時，年滿四
  十八歲，依九十六年台閩地區簡易生命表，餘命為三五．三六
  年，自一百零三年十二月一日起原可受陳怡伶、陳怡君、陳怡
  宏扶養（丁○○於一百零三年十二月一日，年已六十七歲，且
  已無工作，無扶養乙○○能力），其餘命期間因本件事故，得
  請求被上訴人連帶賠償扶養費九十五萬二千四百二十九元【其
  計算式為：（00000000＋363636×0.36）×0.0000000
  0000000＝0000000。0000000÷3＝952429】。
(三)精神慰撫金部分：
  上訴人分別為陳怡宏之父、母，陳怡宏係上訴人獨子，在本件
  交通事故中不幸死亡，上訴人白髮人送黑髮人，其精神遭受鉅
  大痛苦乃屬必然。原法院斟酌上訴人所受之重大精神傷害、及
  兩造之身分、地位、教育程度、經濟能力等一切狀況，認各以
  一百萬元為計算上訴人精神慰撫金標準，尚屬適當，上訴人超
  過此部分之主張，尚無可採。
四綜上所述，上訴人得請求之損害賠償金額，連同第一審判命被
  上訴人連帶給付丁○○之喪葬費十六萬三千六百元，丁○○部
  分為二百零三萬九千一百三十四元（163600＋875534＋
  0000000＝0000000）；乙○○部分為一百九十五萬二千四百二
  十九元（952429＋0000000＝0000000），扣除丙○○已賠償二
  百萬元、汽車強制責任險給付之一百五十萬元（由上訴人均分
  ，每人一百七十五萬元），丁○○尚可請求二十八萬九千一百
  三十四元（000000000000000＝289134）；乙○○尚可請求二
  十萬二千四百二十九元（000000000000000＝202429），原審
  命被上訴人連帶給付丁○○十五萬二千六百十一元，尚不足十
  三萬六千五百二十三元（0000000000000＝136523），丁○○
  就原判決所命給付不足部分，請求被上訴人再為連帶給付，即
  無不合，應予准許，至丁○○請求被上訴人再給付超過上開得
  請求範圍，於法無據，不應准許。丁○○就上開應准許部分聲
  明上訴，指摘該部分原判決為不當，求予廢棄，非無理由，爰
  廢棄此部分原判決，改判如主文第二項，上開不應准許部分，
  原審駁回丁○○之請求，尚無不合，而丁○○請求應准許部分
  ，未逾一百五十萬元，於本院判決後即告確定，無假執行必要
  ，原判決駁回丁○○假執行之聲請，雖非以此為理由，惟結論
  並無不合，仍應予以維持，丁○○指摘上開部分原判決為不當
  ，聲明廢棄，非有理由；又原判決命被上訴人連帶給付乙○○
  金額超過乙○○所得請求範圍，乙○○請求被上訴人再為給付
  ，自有未合，原判決駁回此部分乙○○之訴，洵為正當，乙○
  ○上訴論旨，指摘為不當，求予廢棄，為無理由。
五據上論結，本件丁○○上訴為一部有理由、一部無理由；乙○
  ○上訴為無理由。依民事訴訟法第四百四十九條第一項、第四
  百五十條、第七十九條，判決如主文。
中    華    民    國    99    年    7     月    13    日
                    民事第九庭
                        審判長法  官  黃熙嫣
                              法  官  陳玉完
                              法  官  鄭傑夫
正本係照原本作成。
上訴人如不服本判決，應於收受送達後20日內向本院提出上訴書
狀，其未表明上訴理由者，應於提出上訴後20日內向本院補提理
由書狀（均須按他造當事人之人數附繕本）上訴時應提出委任律
師或具有律師資格之人之委任狀；委任有律師資格者，另應附具
律師資格證書及釋明委任人與受任人有民事訴訟法第466條之1第
1項但書或第2項（詳附註）所定關係之釋明文書影本。如委任律
師提起上訴者，應一併繳納上訴審裁判費。
被上訴人不得上訴。
中    華    民    國    99    年    7     月    19    日
                              書記官  廖逸柔
附註：
民事訴訟法第466條之1（第1項、第2項）：
對於第二審判決上訴，上訴人應委任律師為訴訟代理人。但上訴
人或其他法定代理人具有律師資格者，不在此限。
上訴人之配偶、三親等內之血親、二親等內之姻親，或上訴人為
法人、中央或地方機關時，其所屬專任人員具有律師資格並經法
院認為適當者，亦得為第三審訴訟代理人。

司法院資訊處製作；財團法人民間司法改革基金會備份。
